臺灣彰化地方法院刑事判決　　　　　　 95年度交訴字第166號
公　訴　人　臺灣彰化地方法院檢察署檢察官
被　　　告　丙○○
上列被告因公共危險等案件，經檢察官提起公訴（九十五年度偵
字第五四一０號），本院判決如下：
    主    文
丙○○因過失傷害人，處有期徒刑肆月；又因駕駛動力交通工具
肇事，致人於傷而逃逸，處有期徒刑拾月。應執行有期徒刑壹年
。
    犯罪事實
一、丙○○明知其駕駛執照業於民國九十二年十月九日遭監理機
　　關吊銷在案，已為無汽車駕駛執照之人，不得任意駕車上路
　　，竟仍於九十四年十二月二十八日二十二時二十分（起訴書
    誤載為三十分）許，駕駛車牌號碼Ｍ四－０六一八號自用小
    貨車，沿彰化縣鹿港鎮○○○路由南往北方向行駛欲返回住
    處，途經該鎮○○○路與鹿和路交岔路口閃光紅燈號誌前時
    ，原應注意汽車駛至交岔路口，應遵守燈光號誌之指示，又
    閃光紅燈表示「停車再開」，應減速接近，先停止於交叉路
    口前，讓幹道車優先通行後認為安全時，方得續行之規定，
    而當時雖係夜間、天候雨，但有照明，柏油路面亦無缺陷、
    無障礙物、視距良好，又無其他不能注意之情事，竟疏未注
    意及此，適有乙○○騎乘懸掛有二碗陽春麵之車牌號碼Ｇ二
    Ｈ－三七七號機車，沿鹿和路自西向東亦駛至該交岔路口，
    因閃避不及，兩車發生碰撞，致使乙○○人車倒地，受有頭
    部外傷併臉部擦傷、頭皮撕裂傷、雙下肢擦傷及腦震盪等傷
    害。丙○○肇事後，旋將其自用小貨車停放於永安二路路旁
    ，下車步行至該路口見乙○○昏迷在地，詎其明知已肇事致
    人受傷，係依法負有救助義務之人，理應報警處理、將乙○○送醫救治，或留於現場為適當之保護處置，惟其竟置之不
    理，不為必要之安全救護行為，旋即基於肇事逃逸之故意，
    前往斜對面永安三路上之大盤大商場內佯裝購物，嗣經警循
    遺留於現場之乙○○機車碎片、麵條散落方向，於丙○○上
    開自用小貨車左後車胎內緣發現相同之機車碎片、麵條等物
    ，始查獲上情。
二、案經乙○○訴請彰化縣警察局鹿港分局報告臺灣彰化地方法
    院檢察署檢察官偵查起訴。
    理    由
一、證據能力部分：
    本案下列引用之供述及非供述證據，經本院依法踐行調查證
    據程序，公訴人及被告均不爭執各該證據之證據能力，且亦
    查無依法應排除其證據能力之情形，是後述所引用證據之證
    據能力皆無疑義，合先敘明。
二、認定犯罪事實所憑之證據及理由：
    訊據被告丙○○固坦承有於前揭時、地駕車經過之事實，並
    停車於永安二路後，見被害人乙○○因交通事故人車倒地，
    受有頭部外傷併臉部擦傷、頭皮撕裂傷、雙下肢擦傷及腦震
    盪之傷害等情不諱，惟矢口否認有肇事致人受傷並逃逸之犯
    行，辯稱：其所駕自用小貨車未與乙○○機車發生碰撞，且
    依照片及路口監視錄影器，都看不出有車禍撞擊痕跡，又其
    自用小貨車四周都有安全護欄，而乙○○之機車係前傾式，
    受損部位僅在車頭，兩者根本無法產生撞擊點；當時其把車
    停在永安二路，要步行到對面大盤大買東西時，才看到乙○○躺在路邊，其有幫忙指揮交通，也有等救護車載走乙○○
    後才進入大盤大云云。經查：
(一)按認定犯罪事實所憑之證據，並不以直接證據為限，即綜合
    各種間接證據，本於推理作用，為認定犯罪事實之基礎，如
    無違背一般經驗法則，尚非法所不許，最高法院四十四年臺
    上字第七０二號判例意旨可資參照。
(二)被害人乙○○於前揭時地，駕駛懸掛二碗陽春麵之車牌號碼
    Ｇ二Ｈ－三七七號機車，因閃避不及，機車車頭與被告之自
    用小貨車左後車輪附近處發生碰撞，受有上開傷害等情，業
    據證人即被害人乙○○於審理中結證在卷（見本院卷九十六
    年四月十七日審判筆錄第四頁至第七頁），並有鹿基醫院診
    斷書一紙、現場及車損照片三十六幀、道路交通事故現場圖
    及道路交通事故調查報告表(一)、(二)各一份在卷可佐。
(三)證人即到場處理本案交通事故之員警甲○○亦於本院具結證
    陳：被害人有買麵掛在車頭，因麵袋破掉，當時有斜線式散
    落，就是往小貨車的方向散去，而且在被告小貨車車輪有麵
    條及碎片痕跡，伊是根據輪胎上之碎片及麵條，判定被告係
    肇事者，且交通事故談話紀錄表由伊製作，剛開始被告有說
    對方車頭與其發生撞擊，但後來又說不知道有沒有；肇事地
    點路口很大，監視器是固定的，有死角，某些角度照不到，
    只有照到路口，沒有照到碰撞地點，然那時只有被告車子經
    過該路口，沒有其他類似的小貨車經過等語（見本院卷九十
    六年四月十七日審判筆錄第九頁至第十六頁）。再觀之現場
    及車損照片所示，被告車牌號碼Ｍ四－０六一八號自用小貨
    車之左後輪胎內緣確實存有麵條、菜葉及銀色機車碎片痕跡
    ，核與證人甲○○證詞、被害人所駕車牌號碼Ｇ二Ｈ－三七
    七號機車係銀色車頭龍頭處破損脫落等情相符；復參諸臺灣
    彰化地方法院檢察署檢察官於九十五年六月二十二日勘驗被
    告於案發時點行經肇事路段之路口監視光碟結果，可知被告
    所駕自用小貨車，斯時確曾經過該處並緊急煞停於快車道中
    ，旋車頭向右急轉，橫越道路停靠於路邊，有該份勘驗筆錄
    附卷足憑。基上，對照被害人乙○○及證人甲○○之證詞、
    現場及車損照片、勘驗監視光碟結果，顯示被害人機車上所
    掛麵條及機車龍頭銀色碎片，確實殘留於被告自用小貨車之
    左後車胎內緣無訛，衡之被害人當時既係直行車，該路段又
    是縣道柏油道路、路面無缺陷及障礙物，且無其他車輛同時
    經過該路口，倘非遭被告自用小貨車碰撞，被害人當無自行
    倒地之理，是被告與被害人二車確實發生撞擊，導致被害人
    機車龍頭銀色外殼破裂脫落，被害人並因此受有前開傷害，
    至堪認定，被告辯稱未與被害人機車撞擊云云，不足採信。
(四)被告雖質疑其自用小貨車車身四周皆有安全護欄，經其私下
    自行與被害人乙○○同型機車比對結果，二車根本無法產生
    撞擊點，且依卷附照片，其自用小貨車亦無明顯撞擊痕跡置
    辯。然本院審酌：1.被告於九十四年十二月二十八日二十二
    時二十分許，確有駕駛車牌號碼Ｍ四－０六一八號自用小貨
    車，行經該鎮○○○路與鹿和路交岔路口閃光紅燈號誌前，
    為被告所自承，而被害人麵袋破掉後，係往被告自用小貨車
    方向呈斜線式散落之動線，該小貨車車輪亦確實有麵條及機
    車碎片殘留其上，也據證人甲○○證述如前，又無證據顯示
    麵條、機車碎片係因碰撞以外之其他外力介入，致留存於被
    告自用小貨車左後車胎內緣。2.徵之道路交通事故現場圖、
    道路交通事故調查報告表(一)、(二)、機車受損照片，本案
    被告自用小貨車係沿永安三路由南往北方向通過鹿和路交岔
    路口，被害人機車則沿鹿和路自西向東行駛，事故後被害人
    機車龍頭外殼左側、正面完全翻起，右側尚有部分殘連，下
    方前傾式面版則未有擦刮痕跡，是依上開二車行向及車損程
    度等因素對照研判，可推知被害人撞擊之外力來自機車左側
    ，而最可能之撞擊部位，係機車左側龍頭與自用小貨車之左
    後車輪、附近護欄區塊間，按本件車禍係於極短時間內在極
    近距離瞬間發生，衡情被害人於猝不及防之際，出於本能之
    避難反應，不自覺將車頭右偏閃避，以防免車輛正面撞擊，
    本屬合理之駕車反射動作，惟終因躲避不及，機車龍頭左側
    仍然碰撞被告自用小貨車左後車輪或附近護欄處，導致被害
    人失去平衡而摔倒，機車龍頭外殼因此破裂脫落，然自用小
    貨車車輪乃具有彈性之橡膠物質，護欄則為表面粗硬之鋼鐵
    材質，非以堅硬材質在上施力作用，均不易留下痕跡，本案
    以二車之碰撞位置、角度、接觸時間觀之，除非撞擊力道足
    以在相撞剎那間留下撞擊痕跡，否則不必然會形成刮擦痕。
    被害人機車左側龍頭與被告左後輪附近發生撞擊，固造成行
    駛中之機車失去平衡，然以機車倒地後並未大幅偏離原來行
    進方向觀之，可見撞擊力道不大，故縱未因此留下撞擊痕及
    刮擦痕，亦非不合情理，自不得僅因未發現碰撞痕跡，遽認
    二車無碰撞之事實。3.被告當時既已沿永安三路通過鹿和路
    交岔口駛至永安二路，本應加速前行，倘非發現其肇事致被
    害人機車倒地，當無停車之可能，被告雖辯稱其停車是要至
    對面大盤大購物云云，然該鹿和路為十八米寬道路，有道路
    交通事故現場圖得參，而大盤大商場本身即附設有停車場，
    被告果若真有購物之意，本應於行經永安三路時順向轉入大
    盤大停車場即可，實無開車穿越十八米寬之鹿和路，將車停
    放於永安二路路邊後，再步行折返至永安三路購物之理，足
    見被告所辯，顯屬事後卸責之詞，無足為採。
(五)按汽車為動力交通工具，其行駛時可達甚快之速度，駕駛人
    如未注意控制汽車正常行駛，即有可能釀成車禍，損傷他人
    之生命、身體安全，是駕駛人均應有控制汽車正常行駛之注
    意義務。次按汽車駕駛人行經閃光紅燈路口時，應減速接近
    ，先停止於交叉路口前，讓幹道車優先通行後認為安全時，
    方得續行，道路交通標誌標線號誌設置規則第二百十一條第
    一項第二款定有明文，被告駕車自應注意上述道路交通安全
    之規定。查被告肇事當時，雖係夜間、天候雨，但有照明，
    柏油路面無缺陷、亦無障礙物、視距良好，此有道路交通事
    故調查報告表(一)在卷可稽，應認客觀環境並無不能注意之
    情事。本案車禍發生係被告無適當駕駛執照，仍駕駛自用小
    貨車，行經閃光紅燈之號誌路口，未減速接近，先停止於交
    叉路口前，讓幹道車優先通行後認為安全時始續行，以致發
    生被害人機車與被告自小貨車碰撞，被告駕車行為應注意、
    能注意，竟違反上開行車規定，自有過失，甚為明確。被害
    人因本案車禍事故，受有頭部外傷併臉部擦傷、頭皮撕裂傷
    、雙下肢擦傷及腦震盪之傷害，有卷附鹿基醫院診斷書一紙
    可憑，業如前述，被告過失駕駛行為直接造成被害人受有如
    上傷害，二者間顯具有相當因果關係。
(六)至被告另辯稱：其看到乙○○躺在路邊，有去救他，也有留
    待救護車載走乙○○後才進入大盤大云云。然現場證人謝怡
    青業於偵查中結稱：渠與乙○○是同公司同事，公司離事故
    地點約一百公尺，渠約於車禍發生後一分鐘到達現場，乙○○已經倒在地上，渠當時沒有看到被告在場，但有路人告訴
    渠，被告進去大盤大，還沒出來（見偵查卷第二十三頁至第
    二十四頁）等語；另證人甲○○亦證述：伊到場處理時沒有
    看到丙○○，是在畫完現場圖後，有警員跟伊說肇事者在對
    面大盤大裡面，之後就有人把肇事者丙○○叫出來，從伊抵
    達現場到丙○○被帶到現場，前後應該有二、三十分鐘（見
    本院卷九十六年四月十七日審判筆錄）等詞，足證被告當時
    在知悉被害人人車倒地情形下，確未報警處理或留於現場對
    之施以必要之救護，反逕自前往斜對面永安三路上之大盤大
    商場內無誤。
(七)綜上所述，被告有駕駛肇事致人受傷復逃逸之故意及行為，
    彰彰甚明，其所辯各節，無足為採。本案事證明確，被告犯
    行洵堪認定，應依法論科。
(八)至被告雖聲請鑑定肇事原因，惟本案車禍發生迄今已逾三年
    六月之久，覈諸客觀存在之各車撞擊受損等跡證多不復存在
    ，況被害人機車亦已賣予他人使用，故本院認為被告此部分
    聲請，核無必要，再者，本案被告因過失致被害人受有傷害
    之事實，已堪依上開事證，明確認定如前，並無再調查之必
    要，爰依刑事訴訟法第一百六十三條之二第二項第一、三款
    ，駁回被告之聲請。
三、新舊法比較部分：
    按刑法業於九十四年一月七日修正，於同年二月二日公布，
    並於九十五年七月一日施行。修正後刑法第二條第一項規定
    ，已將新舊法律適用之「從新從輕」原則，改採「從舊從輕
    」原則，而此規定僅係規範行為後法律變更所生新舊法律比
    較適用之準據法，並非實體刑罰法律，自不生行為後法律變
    更之比較適用問題，應逕行適用新法第二條第一項之規定，
    為「從舊從輕」之比較。
(一)刑法第二百八十四條第一項前段法定刑為罰金部分：
  1.刑法第三十三條第五款已於九十四年二月二日修正公布，並
    自九十五年七月一日起施行；修正後刑法第三十三條第五款
    規定「罰金：新臺幣一千元以上，以百元計算之。」，與修
    正前刑法第三十三條第五款規定「罰金：一元以上。」不同
    ，經比較新舊法結果，以舊法較有利於行為人。
  2.法定刑為罰金之提高標準之新舊法適用：
    刑法罰金刑提高標準業於九十五年六月十四日以華總一義字
    第０九五０００三五一八一號令增訂公布刑法施行法第一條
    之一，明定：「中華民國九十四年一月七日刑法修正施行後
    （按指九十五年七月一日），刑法分則編所定罰金之貨幣單
    位為新臺幣。九十四年一月七日刑法修正時，刑法分則編未
    修正之條文定有罰金刑者，自九十四年一月七日刑法修正施
    行後，就其所定數額提高為三十倍。但七十二年六月二十六
    日到九十四年一月七日新增或修正之條文，就其所定數額提
    高為三倍。」，與該條增訂公布前，就罰金刑部分所適用之
    罰金罰鍰提高標準條例第一條前段、現行法規所定貨幣單位
    折算新臺幣條例第二條規定不同。而刑法第二百八十四條第
    一項前段係刑法分則編未修正之條文而定有罰金刑者，比較
    新舊法適用之結果，其關於法定刑為罰金部分之提高標準，
    新法並無較有利於被告之情形，故依刑法第二條第一項前段
    規定，本案關於上開刑法法條法定刑罰金提高標準部分，自
    以行為時之法律即罰金罰鍰提高標準條例第一條及現行法規
    所定貨幣單位折算新臺幣條例第二條，有利於被告。
(二)關於定應執行刑之問題，刑法第五十一條第五款已修正數罪
    併罰定其應執行者：「宣告多數有期徒刑者，於各刑中之最
    長期以上，各刑合併之刑期以下，定其刑期。但不得逾三十
    年。」，與舊法規定之數罪併罰定其應執行者：「宣告多數
    有期徒刑者，於各刑中之最長期以上，各刑合併之刑期以下
    ，定其刑期。但不得逾二十年。」之規定有所不同，此為影
    響行為人刑罰之法律效果，是被告行為後法律已有所變更，
    經比較新舊法之結果，自以舊法規定之定應執行刑之上限為
    二十年對行為人較為有利。
(三)綜上所述，揆諸修正後刑法第二條第一項前段、後段規定之
    「從舊從輕」原則，自應整體適用被告行為時之法律，即修
    正前之相關刑罰法律，對被告較為有利。
四、論罪科刑部分：
    核被告所為，係犯刑法第二百八十四條第一項前段之過失傷
    害罪、第一百八十五條之四之肇事逃逸罪。被告於汽車駕駛
    執照遭吊銷後，仍無照駕駛車輛上路，業據其自承在卷，並
    有「證號查詢汽車駕駛人」一紙在卷可憑，因此致被害人受
    傷，觸犯刑法第二百八十四條第一項前段之過失傷害罪，依
    法應負刑事責任，應依道路交通管理處罰條例第八十六條第
    一項之規定，加重其刑。被告所犯上開二罪，一為故意犯罪
    ，一為過失犯罪，行為互殊，罪名有異，應予分論併罰。爰
    審酌被告過失程度、被害人所受傷勢，被告肇事後不思救助
    被害人，反擅離現場，應予非難，且迄未與被害人達成民事
    賠償協議，暨其犯罪後飾詞否認犯行，態度不佳等一切情狀
    ，分別量處如主文所示之刑，並依修正前刑法第五十一條第
    五款規定，定其應執行之刑，以資儆懲。公訴人雖具體請求
    定應執行有期徒刑一年八月，惟本院斟酌全案情節，認量處
    並定應執行如主文所示之刑較為妥適，併予說明。
據上論斷，應依刑事訴訟法第二百九十九條第一項前段，刑法第
二條第一項前段、第二百八十四條第一項前段、第一百八十五條
之四、（修正前）第五十一條第五款，道路交通管理處罰條例第
八十六條第一項，罰金罰鍰提高標準條例第一條前段，判決如主
文。
本案經檢察官黃淑媛到庭執行職務。
中    華    民    國　  96    年  　6  　月     26    日
                  交通法庭  審判長法  官  周  淡  怡
                                  法  官  吳  永  梁
                                  法  官  周  莉  菁
以上正本證明與原本無異。
如不服本判決，應於判決送達後十日內向本院提出上訴狀（須附
繕本），上訴於臺灣高等法院臺中分院。
告訴人或被害人對於判決如有不服具備理由請求檢察官上訴者，
其上訴期間之計算係以檢察官收受判決正本之日期為準。
中    華    民    國　  96    年  　6  　月     26    日
                                 書記官  黃　當　易
附錄本判決論罪科刑法條：
刑法第二百八十四條第一項：
因過失傷害人者，處六月以下有期徒刑、拘役或五百元以下罰金
，致重傷者，處一年以下有期徒刑、拘役或五百元以下罰金。
刑法第一百八十五條之四：
駕駛動力交通工具肇事，致人死傷而逃逸者，處六月以上五年以
下有期徒刑。
